臺灣新竹地方法院民事判決　　　　　　　96年度重訴字第30號
原　　　　告　丁○○
兼法定代理人　丙○○
前列二人共同
訴 訟 代理人　陳益軒律師
被　　　　告　甲○○
　　　　　　　　　　　　號
　　　　　　　乙○○
前列二人共同
訴 訟 代理人　彭成青律師
上列當事人間請求履行契約事件，本院於民國96年6月22日言詞
辯論終結，判決如下：
    主      文
原告之訴及其假執行之聲請均駁回。
訴訟費用由原告負擔。
    事實及理由
壹、原告主張：
一、原告丙○○與被告二人於民國94年3月8日為原告二人投資易
    控自動化股份有限公司（下稱易控公司）事，簽立有股東增
    資入股會談協議書（下稱系爭協議書），據系爭協議書第1
    條，原告二人共出資新臺幣（下同）5,571,784元，取得易
    控公司合計136萬股即20%股份，原告二人因此成為易控公司
    合法股東，原告丙○○持股3%，原告丁○○持股17%。
二、依系爭協議書第4點、特別約定條件：１本協議書成立起，
    由甲○○擔任負責人，公司事務由甲○○及乙○○兩人共同
    為之，丙○○有行使股東之責任義務及權利，並可隨時瞭解
    公司財務運作，查核公司帳務。公司有責任提供財務報表予
    丙○○審察。並於支出所有款項開立支票審核簽章。４甲○○及乙○○兩人保證丙○○及張紀保出資後，無論將來公司
    股權如何異動，兩人均至少保有一席董事或監察人之資格，
    如未能保有時，丙○○及丁○○，有權訴請甲○○及乙○○
    二人，應按當時股份淨值以上議價買回全部持股。而原告二
    人依約投資入股易控公司後，雖原告丙○○取得易控公司監
    察人身份，惟被告二人實際上卻對原告丙○○行使監察權處
    處設限，拒絕讓原告丙○○查核公司帳務，連基本之支出款
    項審核簽章均付之闕如，將公司支票付款方式改為匯款、轉
    帳方式，且均不事先知會原告知悉認可，蓄意迴避原告之原
    有監察權，致原告無從知悉易控公司之實際運作情形及相關
    帳目之支付是否合法，期間原告雖曾委請律師發函，要求易
    控公司備妥公司財務憑證等資料提供原告查核，惟仍遭被告
    虛應了事，原告丙○○之監察人地位顯然名存實亡，毫無作
    用。甚至被告二人為徹底剝奪原告對易控公司之財務審核權
    ，竟於95年11月15日召集臨時股東會，決議改選監察人，使
    原告根本喪失監察權，準此，當初兩造約定原告可對易控公
    司查核財務之保障，顯已蕩然無存，被告違約之事實，洵為
    真正。
三、被告二人雖曾提議以原告當初投資額之110%買回原告之持股
    ，惟此等價格根本不及實際每股淨值，按兩造簽訂之系爭協
    議書係規定原告得以當時股份淨值以上議價轉讓持股予被告
    二人，依照被告所提出予原告之易控公司95年8月之財務報
    表，其中股東權益總額為89,394,242元，而原告二人合計持
    有易控公司20%股份，計算後原告二人之股東權益合計應為
    17,878,848元，即為被告二人應予承受股份之價額，又因兩
    造簽署系爭協書時，並未言明被告二人所應各自承擔買回支
    股數究竟多少，有關被告二人所應買回系爭股份之債務，應
    屬共同債務，並應由被告二人平均買回原告所持有之股份。
四、故原告依兩造系爭協議書請求被告買回原告之持股，並聲明
    ：(一)原告丙○○、丁○○將其所有易控公司之股份，合計
    1,360,000股之其中680,000股辦理過戶登記予被告甲○○同
    時，被告甲○○應給付原告丙○○、丁○○8,939,424元。
    (二)原告丙○○、丁○○將其所有易控公司之股份，合計
    1,360,000股之其中680,000股辦理過戶登記予被告乙○○同
    時，被告乙○○應給付原告丙○○、丁○○8,939,424元。
    (三)訴訴訟費用由被告負擔。(四)第一、二項請求，原告願供擔
    保請准宣告假執行。
五、對於被告答辯所為之陳述：原告前後三次委任會計師前往易
    控公司查帳均遭被告阻撓妨礙；系爭協議書係約定易控公司
    支出所有款項應以開立支票方式為之，以供原告參與審核簽
    章，並非僅限於以支票支付款項時，原告始可審核簽章；系
    爭協議書雖然僅在第4條第4項記載原告可請求買回之情形，
    惟兩造另有合意約定若違反第4條第1項時，原告亦得請求被
    告買回股份。
貳、被告抗辯：
一、被告二人確於94年3月8日與原告丙○○簽訂系爭協議書，由
    原告二人以合計5,571,784元入股易控公司20%股份，並由原
    告丙○○擔任易控公司監察人（嗣易控公司於95年11月15日
    召開臨時股東會改選原告丙○○為董事）。於原告丙○○擔
    任易控公司監察人期間，被告並未限制原告丙○○行使監察
    權。原告所稱被告對原告丙○○行使監察權處處設限，拒絕
    讓原告丙○○查核公司帳務... 等等，其所言均不實在。事
    實上，被告二人對於原告丙○○至易控公司查核業務，均有
    備妥相關資料讓原告審核，原告亦從未主張易控公司之業務
    資料有何不法或不妥之處，如此行之有年；後來原告要求被
    告二人購回其所有之股份，因價格出入甚大而未能談妥，詎
    料原告丙○○即藉口行使監察權，不僅要求被告需備妥資料
    供其檢查，尚需將所有文件做成繕本供其帶離易控公司，因
    此事涉及易控公司營業上之機密且與法不合，被告二人實無
    法配合辦理，原告乃指控被告迴避其監察權，事後更委託律
    師發函主張其要行使檢查權，事實上就易控公司及被告之立
    場而言，原告只要是合法行使權利，被告絕對配合辦理，此
    態度從未改變，因此易控公司亦委請律師發函通知原告丙○○在不影響公司業務進行之情形下，將備妥資料待查，是被
    告從未限制原告丙○○行使檢查權。
二、被告二人並未違反與原告所簽訂系爭協議書之約定。查原告
    丙○○因與被告協議價購原告二人之持股不成後，即數次帶
    著照相機與錄音機至易控公司，主張其為易控公司之監察人
    ，要求所有之員工必須向其做業務報告並錄音、照相，原告
    此舉已超出其擔任監察人應有之份際，嚴重影響公司業務之
    推展及造成公司員工強烈之反彈，易控公司迫於無奈，遂於
    95年11月15日召開臨時股東會改選原告丙○○為易控公司之
    董事。原告所委託之會計師即證人戊○○到庭證稱其曾三次
    至易控公司查帳，被告皆未配合查帳的動作云云。惟查原告
    於95年11月3日會同證人至易控公司，當時是因為兩造雙方
    約定就買回原告股份之事進行協商，惟因價格出入太大未能
    談妥，雙方即不歡而散，詎料當日下午原告即會同證人至易
    控公司聲稱要查帳，因原告並未事先告知，公司職員又因公
    外出，故根本無從準備資料供其查核。而95年11月10日亦在
    未事先告知被告之情況下，原告即臨時至易控公司主張要查
    帳，並要求將所有文件做成繕本供其帶離，當時被告二人皆
    不在公司，且此事涉及易控公司之機密，故公司實難配合辦
    理。至於95年11月15日係易控公司召開股東臨時會的日子，
    原告於股東臨時會結束後即行離去，根本未有要求查帳之主
    張，何況原告當時已知被選任為易控公司之董事，不再具有
    監察人之身分，如何可能再提出查帳之要求? 是證人上述所
    言並不實在。
三、易控公司於94年3月份至94年9月份期間，對外之付款方式，
    除以簽發支票付款外，尚有以現金及匯款之方式付款，此有
    匯款申請書可證，是原告所稱易控公司之所有支出款項，均
    以開立支票之方式付款，並非真實。況且就公司經營之實務
    而言，根本不可能僅以開立支票為公司唯一之付款方式。
四、依兩造雙方所簽訂系爭協議書之記載，有關原告得要求被告
    買回其持股之約定，係規定於第4條第4項及第5項，而第4條
    第1項則無得要求買回股份之記載，是兩造對於何時得要求
    買回股份之真意，在該份系爭協議書上已表示的非常清楚，
    故原告另以契約解釋之主張，表示雙方有約定原告得依系爭
    協議書第4條第1項之約定要求買回持股之意思，顯非真實。
    況且，解釋契約，固須探求當事人立約時之真意，不能拘泥
    於契約之文字，但契約文字業已表示當事人真意，無須別事
    探求者，即不得反捨契約文字而更為曲解，最高法院作有17
    年上字第1118號判例可供參酌。是本案系爭協議書就何種情
    形得要求買回持股之約定，於契約文字已規定的非常清楚，
    實無任何爭議可言。何況本案被告並未違反系爭協議書第4
    條第1項之約定，實乃原告不當行使其監察權所致，事實上
    由證人戊○○之證詞亦可得知，原告係因為雙方未能談妥買
    回原告持有股份之價格後，才密集地至易控公司要求查帳，
    並以不當行使其監察權之方式，製造被告不肯配合查帳之假
    象，故原告所請顯屬無理由。而原告丙○○雖不再具有易控
    公司監察人之身份，但其仍具有易控公司董事之身份，則被
    告即無違反雙方所簽訂協議書第4條第4項之約定，因此原告
    主張被告違反系爭協議書約定必須買回原告全部持股，並無
    理由。
五、綜上所述，聲明：原告之訴及假執行之聲請均駁回，如受不
    利判決，願供擔保，請准宣告免為假執行。
、本院之判斷：
一、兩造不爭執事項為：
  (一)被告甲○○為易控公司之董事長、被告乙○○為總經理，兩
    造於94年3月8日簽立原證一所示系爭協議書。
  (二)原告丙○○於94年3月25日起擔任易控公司之監察人，原任
    期為三年至97年3月24日止，於95年11月15日易控公司召開
    股東臨時會改選被告乙○○之配偶吳美慧為監察人，原告丙○○為董事。
  (三)原告二人合計持有易控公司股份20％，依易控公司95年8 月
    財務報表所示股東權益總額，原告二人股東權益合計為
    17,878,848元。
二、本件兩造爭執之處，經本院整理爭點後係在於：(一)被告二人
    有無違反系爭協議書第4條第1項、第4項？(二)原告可否以被
    告違反系爭協議書第4條第1項或第4項請求被告買回原告股
    份？
  (一)被告二人有無違反系爭協議書第4條第1項、第4項？
    1.就系爭協議書第4條第1項部分：
      查兩造系爭協議書第4條第1項係約定：原告丙○○可隨
        時瞭解公司財務運作，查核公司帳務，公司有責任提供
        財務報表予原告丙○○審察，並於支出所有款項開立支
        票參與審核簽章。而被告自承自94年3月份至94年9月份
        期間，對外付款方式，除以簽發支票付款外，尚有以現
        金及匯款方式付款（見民事答辯(二)狀），雖就公司經營
        實務，僅以開立支票付款，確有不便之處，然兩造既於
        系爭協議書明確約定易控公司於支出「所有」款項開立
        支票，顯然兩造係以易控公司支付所有款項均以開立支
        票之方式為之，以達原告就易控公司款項支出得以審核
        簽章之目的，是被告就易控公司未以支票方式支付所有
        款項顯已違反兩造系爭協議書第4條第1項約定。
      另被告二人對於原告擔任監察人期間確實未依約提供財
        務報表予原告審察一事，經證人戊○○到庭證述：「第
        一次95年11月3日與原告及原告訴代到易控公司，與被
        告在大樓的會議室時談原告請求被告買回股份價格，但
        沒有談成，因此雙方約定在下午一點半到公司準備查帳
        ，被告也說可以配合，但屆時公司除了被告以外空無一
        人，原告訴代當時與被告詢問會計人員是何人，被告說
        是陳燕玲，但陳燕玲不在公司，原告這方有要求被告拿
        帳冊但被告沒有拿出來，被告說公司沒有人在，所以無
        法提出帳冊。後來95年11月10日原告與證人、證人助理
        三人去到易控公司要再次查帳，被告二人都不在公司，
        我們找到陳燕玲，陳燕玲說她並非會計人員無法配合提
        出帳冊，所以還是沒有查到帳。」，而原告丙○○於易
        控公司95年10月14日董事會列席時已明確以臨時提案提
        出請易控公司備妥帳務報告交由原告丙○○審查，有易
        控公司95年度第一次董事會會議記錄一份在卷可憑（見
        原證十），是並無被告二人所辯原告丙○○係臨時前往
        查帳未事先告知情事，被告所辯顯不足採信。是被告就
        易控公司未提供財務報表供原告審查亦已違反兩造系爭
        協議書第4條第1項約定。
    2.就系爭協議書第4條第4項部分：
      兩造系爭協議書第4條第4項係被告二人保證原告出資後
        ，無論將來公司股權如何異動，原告二人均至少保有一
        席董事或監察人之資格。查原告丁○○係85年8月13日
        生，為限制行為能力人，是在其未滿20歲前，原告丁○○無法擔任易控公司董事或監察人，為兩造所預期之事
        ，並為原告所自承（見96年6月1日言詞辯論筆錄第4頁
        ），是在原告丁○○成年前，僅原告丙○○有擔任董事
        或監察人之資格，而董事與監察人兩者並不能兼任之（
        公司法第222條規定參照），是依系爭協議書第4條第4
        項約定，被告所保證者係原告丙○○擔任董事或監察人
        其一之資格。
      而原告丙○○於94年3月25日起擔任易控公司之監察人
        ，其任期未滿前，雖於95年11月15日之易控公司股東臨
        時會改選為董事而喪失監察人資格，然原告丙○○既獲
        改選為董事，被告二人即無違反系爭協議書第4條第4項
        之情形可言。
    3.綜上，被告二人確有違反系爭協議書第4條第1項之約定，
      惟並無違反系爭協議書字4條第4項約定。
  (二)原告可否以被告違反系爭協議書第4條第1項或第4項請求被
    告買回原告股份？
    1.因被告並未違反系爭協議書第4條第4項約定，業如前述，
      是原告不得以此請求被告買回股份自明。
    2.被告雖有違反系爭協議書第4條第1項約定，惟兩造於第4
      條第1項並未如第4條第4項、第5項有所謂股份買回請求權
      之約定，是原告以契約解釋主張被告違反系爭協議書第4
      條第1項時，原告亦得請求買回股份，是否可採，茲悉述
      如下：
      按解釋契約，固須探求當事人立約時之真意，不能拘泥
        於契約之文字，但契約文字業已表示當事人真意，無須
        別事探求者，即不得反捨契約文字而更為曲解（最高法
        院17年上字第1118號判例意旨參照）。
      查系爭協議書就兩造權利義務俱有約定，而第4條特別
        約定條件中，僅第4項被告保證原告擔任董監事資格，
        及第5項被告出脫1/2股份予第三人時，有所謂股份買回
        請求權之約定，是兩造就原告於何種情況下得請求被告
        買回股份，顯已有預期係限於第4項及第5項情形，而不
        及於第4條其他項，否則兩造應會將股份買回條款另立
        一項，而非僅約定於第4項、第5項項下。兩造雖就被告
        違反系爭協議書第4條第1項時被告是否應負違約責任，
        未於系爭協議書上有所規範，然此乃兩造締結系爭協議
        書時本於契約自由原則而達成之契約內容，並無違反常
        理之處。
      至被告雖曾提出買回原告股份之提議，然因價格歧異未
        為原告所接受，為兩造所不否認，惟被告該買回股份之
        要約，經原告拒絕，已失其拘束力，且此係兩造是否有
        另行合意買回股份，與原告得否以被告違反系爭協議書
        第4條第1項為由單方面請求被告買回股份非屬同一，是
        自不得以被告曾提議買回原告股份，即遽以認定兩造就
        被告違反系爭協議書第4條第1項有原告得請求被告買回
        股份之約定。
      綜上，原告所主張於被告違反系爭協議書第4條第1項時
        ，原告得請求被告買回股份，並不可採。
三、綜上所述，被告二人雖有違反系爭協議書第4條第1項約定，
    但兩造就被告違反系爭協議書第4條第1項並未約定原告得以
    此請求被告二人買回股份，是原告之請求核屬無據，難予准
    許，應予駁回。本件原告之訴為無理由，則其假執行之聲請
    失所附麗，爰併予駁回。
四、本案事證已臻明確，兩造其餘之攻擊防禦方法，經審酌與本
    案結論不生影響，爰不一一論述，附此敘明。
據上論結，本件原告之訴為無理由，依民事訴訟法第85條第1項
前段，判決如主文。
中　　華　　民　　國　　96　　年　　7 　　月　　9 　　日
                  民事第二庭    法　官　黃美盈
以上正本係照原本作成。
如對本判決上訴，須於判決送達後20日內向本院提出上訴狀。
中　　華　　民　　國　　96　　年　　7 　　月　　9 　　日
                                書記官　鍾佩芳
